【裁判字號】    99,判,181
【裁判日期】    990225
【裁判案由】    營利事業所得稅
【裁判全文】
最  高  行  政  法  院  判  決
                                       99年度判字第181號
上  訴  人  大台北商業銀行股份有限公司
代  表  人  甲○○
訴訟代理人  陳建宏
被 上訴 人  財政部臺北市國稅局
代  表  人  乙○○
上列當事人間營利事業所得稅事件，上訴人對於中華民國97年2
月27日臺北高等行政法院96年度訴字第2330號判決，提起上訴，
本院判決如下：
    主  文
上訴駁回。
上訴審訴訟費用由上訴人負擔。
    理  由
一、上訴人民國92年度營利事業所得稅結算申報，原列報營業收
    入新臺幣（下同）1,350,561,487元，被上訴人初查以上訴
    人將所購入公司債溢價部分加以攤銷，作為本期利息收入之
    減項，金額共計34,552,247元，乃將該公司債溢價攤銷數加
    回營業收入中之利息收入，併同其餘調整項目，核定營業收
    入為1,384,592,767元。另上訴人91年度未分配盈餘申報，
    列報項次5「其他」0元、項次14「處分固定資產之溢價收入
    作為資本公積」10,614,653元及未分配盈餘為96,312,140元
    ，被上訴人初查以上訴人91年度營利事業所得稅結算申報係
    經會計師查核簽證申報案件，其將債券利息溢價攤銷9,054,
    571元自利息收入項下減除與規定不合及系爭承受擔保品非
    屬固定資產，其溢價收入自無依法轉列資本公積之適用，核
    定「項次5」為9,054,571元、「項次14」為0元及未分配盈
    餘為111,975,638元。上訴人就被上訴人核定之92年度營業
    收入淨額及91年度未分配盈餘部分不服，申請復查及提起訴
    願均遭駁回後，遂提起本件行政訴訟。
二、上訴人於原審起訴意旨略謂：關於債券投資之溢折價攤銷，
    因所得稅法及相關法令並無規定，上訴人遵循財務會計處理
    準則之規定，將長期債券投資溢價攤銷列為利息收入之減項
    ，實無違誤，財政部75年7月16日台財稅第7541416號函釋顯
    未慮及債券之溢折價攤銷問題，經本院於前手息案件判決業
    已認該函釋未具實質課稅精神，且亦非強制規定，被上訴人
    自不得據此而為本案之依據，是被上訴人以上訴人91年度債
    券溢價攤銷數9,054,571元已核定加回營業收入，調整增加
    未分配盈餘加項項次5「其他」為9,054,571元，即有違誤；
    況上訴人對91年度營利事業所得稅業已提起上訴，亦應俟該
    案確定後再行調整。又財政部83年10月22日台財融字第8332
    4174號函釋已明文將承受擔保品溢價收入納入信用合作社處
    分固定資產溢價收入範疇，上訴人將處分承受擔保品溢價收
    入轉列資本公積，符合信用合作社相關法令，被上訴人以系
    爭承受擔保品非屬固定資產，全數否准轉列資本公積，亦有
    未合。為此請判決將訴願決定、復查決定及原處分均撤銷等
    語。
三、被上訴人則以：依所得稅法第45條規定，上訴人購入債券之
    價格為其成本，係基於當時之預期利率（殖利率）所決定，
    準此，購入債券時，發生資金之借貸及有價證券之持有，亦
    即取得有價證券支付之對價（成本），與資金借貸關係而得
    於未來取得利息所得。因債券之交易所得停徵所得稅，若債
    券持有期間所獲得之「利息所得」與債券處分時之「證券交
    易所得」未予區隔，將產生課稅計算之爭議，上開財政部75
    年函釋既已闡明營利事業應按債券持有期間，依債券之面值
    及利率計算之「利息收入」列報利息收入，有關利息收入即
    應據以核算，債券賣出時超過購進價格及利息收入後之餘額
    為證券交易損益。投資人溢價購入債券，其溢價部分為購入
    債券之成本，不應於債券持有期間每年自利息收入減除。如
    准予減除，即生原屬免稅證券交易損益項目之成本轉換於每
    年之應稅利息收入項下減除之情事，不符所得稅法第4條之1
    及第62條第2項規定。系爭溢價債券既為長期投資之證券，
    自係以長期持有為目的，投資損益之風險，亦於擇定投資項
    目時即全盤衡量在內，自無於購入債券之後，單獨將「債券
    利息收入」於各年度攤銷成本，作為損益評估，故上訴人主
    張收入與費用配合原則自非妥適。又稅務會計與財務會計之
    計算依據與基礎不同，租稅之課徵，自應以租稅之有關規定
    為準據。查債券溢折價係因購進成本不等於面值，該債券溢
    折價於後續評價按財務會計準則公報第21號第26條規定固應
    攤銷，惟因其屬該有價證券之購入成本，依所得稅法第62條
    及上開財政部75年函釋意旨，營利事業應按債券之面值及票
    面利率計算利息收入，並以原始購入價格為出售債券之成本
    。上訴人91年度營利事業所得稅結算申報時將長期債券投資
    溢價攤銷9,054,571元於利息收入項下減除，經被上訴人調
    整其利息收入；91年度未分配盈餘列報項次1-1「會計師查
    核簽證依法調整後課稅所得額」亦未含長期債券投資溢價攤
    銷數，被上訴人初查列為未分配盈餘「項次5」，係為使「
    項次1-1」之數額與法相符，並未違反租稅法律主義，原核
    定並無不合。另本件仍應回歸行為時所得稅法第66條之9第2
    項第8款所定之「固定資產」，而「固定資產」之定義未經
    現行稅捐法令明定時，依營利事業所得稅查核準則（下稱查
    核準則）第2條第2項規定，應參照商務會計準則第17條規定
    ：「固定資產」指為供營業上使用，非以出售為目的，且使
    用年限在1年或1個營業週期以上之有形資產，以較長者為準
    。系爭承受擔保品係因貸放款未能收回，而將客戶提供之擔
    保品依法定程序予以承受後陸續出售，核與商務會計準則第
    17條規定不合，是以，系爭承受擔保品非屬前揭規定之固定
    資產，況上訴人將之帳列其他資產科目，亦有會計師簽證報
    告書附卷可稽，上訴人處分其他資產之溢價收入與行為時所
    得稅法第66條之9規定不符，自不得列為計算未分配盈餘之
    減項等語，資為抗辯。
四、原審斟酌全辯論意旨及調查證據結果，以：(一)關於92年度營
    業收入淨額部分：1.按企業購買債券，不論係長期抑短期投
    資，其債券之資產估價與利息認列標準等，自應依其性質而
    有前後一致之情形，除符合會計原則一致性之要求外，亦杜
    免規避稅賦之行為。又債券之發行（買賣），係折價或溢價
    發行（買賣），固繫於市場需求，而由當時市場利率與票面
    利率間之相對高低比例決定，惟投資人於選擇債券之初，應
    即已通盤考量全部狀況，是債券溢、折價即應與債券之評價
    課題合併處理。本件上訴人採長期債券投資，而長期投資因
    係以長期持有為目的，則市價變動之損益不會在短期內實現
    ，且短期之市價下跌仍可能在往後年度回升，故長期投資未
    實現跌價損失係放在資產負債表股東權益項下列為減項，不
    放入當期盈餘，並不會影響損益表，故所得稅法第63條有關
    長期股權投資之估價並無適用成本與時價孰低法規定之餘地
    。再者，長期債券投資，於滿期時所支付之利息係按票面之
    固定利率為之，上訴人於購入之初即已知悉，且投資損益之
    風險亦於擇定投資項目時即衡量在先，自無於購入債券之後
    ，單獨將債券利息收入於各年度與市價比較評量預作損益評
    估之理。故上訴人主張其溢價購入債券之差額，應列在利息
    收入項下逐年攤銷云云，核與長期投資性質相悖，尚不足採
    。2.次按，成本收益配合原則係指當某項收益已經在某一會
    計期間認列時，所有與該收益之產生有關的成本均應在同一
    會計期間轉為費用，以便與收益配合而正確的計算損益。本
    件上訴人係採長期債券投資，其在第一年支付現金買進債券
    之同時，即將債券帳列資產項下長期投資科目，當無於購入
    後之第二年度帳列其他科目及另有相對應之成本產生之可能
    ，其利息收入雖係因一定之約定利率所產生，惟因並未再行
    支付現金，自無在債券持有期間內有所謂與成本配合之問題
    ，且因長期投資未實現跌價損失並不放入當期盈餘，於損益
    表並無影響，故無將債券割裂後單獨將債券利息收入部分計
    算損益之理；又自營利事業權責發生基礎制言，收益係營業
    活動之結果，費用則為營業活動所耗用之成本，上訴人所稱
    前開債券溢價差額係與投資市場利率比較後之金額，究其本
    質係屬利息收入之一部分即仍屬收益，並非為獲致系爭利息
    收入所耗用之成本，自非權責發生基礎所遵循之成本收益配
    合原則範疇，再者，決定債券之盈虧，係以買入債券當時與
    事後出售債券時之市場利率利差為斷，亦與票面利率毫無關
    連，是上訴人訴稱其債券利息收入應除減溢價購入債券之差
    額云云，亦非有據。3.又按，財政部75年7月16日台財稅第7
    541416號函釋：「營利事業或個人買賣國內發行之公債、公
    司債及金融債券，買受人若為營利事業，可由該事業按債券
    持有期間，依債券之面值及利率計算『利息收入』，如其係
    於兩付息日間購入債券並於取息前出售者，則以售價減除其
    購進該債券之價格及依上述計算之利息收入後之餘額作為其
    證券交易損益。買受人若為個人，因個人一般多未設帳，應
    一律以其兌領之利息金額併入其當期綜合所得稅課徵。」係
    本於中央財稅主管機關職權，為稽徵便利及避免因處理不一
    致所生之稅捐規避行為，核釋債券利息所得之計算方式，俾
    所屬下級稽徵機關執行職權之依據，尚未牴觸所得稅法令等
    相關規定，亦未增加法律所無之義務，自得予以援用。上訴
    人訴稱該函釋不得援為本案之依據，亦無足取。故被上訴人
    就上訴人92年度營利事業所得稅結算申報，將其帳列原申報
    為利息收入減項之債券溢價攤銷數34,552,247元予以調整加
    回，核定該年度營業收入淨額為1,384,592,767元，於法並
    無不合。(二)關於91年度未分配盈餘部分：1.按行為時所得稅
    法第66條之9第4項固規定：「第2項所稱課稅所得額，經會
    計師查核簽證申報之案件，應以納稅義務人申報數為準計算
    。」惟會計師於辦理所得稅簽證申報時，如未依所得稅法相
    關規定調整長期債券投資溢價攤銷，如認稽徵機關於核定其
    未分配盈餘加徵10%營利事業所得稅之基礎上無從查核調整
    ，致與其餘經會計師簽證且確實依所得稅法規定調整長期債
    券投資溢價攤銷者有所不同，自有違行政平等原則。故本件
    因會計師於辦理查核簽證上訴人91年度營利事業所得稅申報
    案時，未依上揭規定，將上訴人原列報減除之長期債券溢價
    攤銷部分調整加回債券利息收入，被上訴人乃依規定調整利
    息收入後，將長期債券溢價攤銷數額9,054,571元轉列為債
    券利息收入，而列為該年度未分配盈餘加項之項次5「其他
    」項下，核非屬新增未分配盈餘之加計項目，而僅在使計算
    未分配盈餘所憑之課稅所得額數額與法相符，並維護租稅公
    平，於法並無不合。2.次按，「（第1項）自87年度起，營
    利事業當年度之盈餘未作分配者，應就該未分配盈餘加徵10
    %營利事業所得稅，不適用第76條之1之規定。（第2項）前
    項所稱未分配盈餘，係指經稽徵機關核定之課稅所得額，加
    計同年度依本法或其他法律規定減免所得稅之所得額、不計
    入所得課稅之所得額、已依第39條規定扣除之虧損及減除左
    列各款後之餘額：…八、處分固定資產之溢價收入作為資本
    公積者。」為行為時所得稅法第66條之9第1項及第2項第8款
    所明定。然所謂「固定資產」，依查核準則第2條第2項規定
    ，應參照商業會計處理準則第17條規定：「固定資產指為供
    營業上使用，非以出售為目的，且使用年限在一年或一個營
    業週期以上之有形資產，以較長者為準…」準此，固定資產
    須符合二項要件，即必須供營業上使用，且不能以出售為目
    的。參以商業會計法第27條第1項第1款規定：「會計科目，
    除法律另有規定外，分下列九類：一、資產類：指流動資產
    、基金及長期投資、固定資產、遞耗資產、無形資產、其他
    資產等項。」可知長期投資、固定資產及其他資產雖均為資
    產類，但不屬同項。故如非為營業使用之有形資產，應按其
    性質列為長期投資或其他資產。查上訴人之系爭承受擔保品
    係因貸放款未能收回，而將客戶提供之擔保品依法定程序予
    以承受後陸續出售，核與上揭商務會計準則第17條規定不合
    ，是以，系爭承受擔保品非屬前揭規定之固定資產，況上訴
    人將之帳列其他資產科目，亦有上訴人91年度營利事業所得
    稅會計師簽證報告書及上訴人提示之91年度承受擔保品處分
    明細表可稽，上訴人處分其他資產（即系爭承受擔保品）之
    溢價收入與上揭所得稅法第66條之9第2項第8款之規定不符
    ，自不得列為計算未分配盈餘之減項。3.又查，信用合作社
    法係為健全信用合作社經營，維護社員及存款人權益，適應
    國民經濟需求，配合國家金融政策而制定（信用合作社法第
    1條參照），故同法第25條第1款規定：處分固定資產之溢價
    收入應累積為資本公積。財政部83年10月22日台財融字第83
    324174號函規定：「二、信用合作社處分固定資產（含承受
    擔保品）之溢價收入或損失，應列為營業外收入或支出，次
    年度分配盈餘時，該溢價收入（不得扣除損失）減除應負擔
    之所得稅後，應依『信用合作社法』第25條規定，累積為資
    本公積，扣除該項資本公積後之稅後盈餘，始按信用合作社
    法第23條規定之項目分配或提撥；其餘資產之處分，則依一
    般會計處理程序辦理。」經核該函釋所稱「固定資產（含承
    受擔保品）」者，係指信用合作社承受之擔保品已作為固定
    資產使用之前提下，其處分該承受擔保品之溢價收入，亦應
    依信用合作社法第25條規定累積為資本公積，並非謂信用合
    作社處分所有承受擔保品之溢價收入均應適用上開規定，上
    訴人主張上開函釋已將「承受擔保品溢價收入亦納入信用合
    作社處分固定資產溢價收入之範疇」云云，顯係誤解，且與
    上開法條規範意旨不符，洵無足採等由，乃駁回上訴人在原
    審之訴。
五、上訴意旨略以：按債券利息之溢折價攤銷與買入債券後之後
    續評價問題係屬二事，詎原審法院竟混淆二者，援引財政部
    75年7月16日台財稅第7541416號函釋，逕認原處分並無不當
    ，否准債券之溢折價攤銷，顯係不當適用所得稅法第63條關
    於長期股權投資無適用成本與市價孰低法之觀念及長期債券
    溢價攤銷與後續評價應適用之會計處理原則，違反同法第62
    條及第22條所規定之權責發生制，嚴重破壞租稅中立原則與
    司法院釋字第420號解釋所揭櫫之實質課稅原則及量能課稅
    原則，更有悖憲法第15條所導出之租稅絞殺課稅禁止原則與
    所得稅法所揭示之樹果原則，自有判決不適用法規或適用法
    規不當之違法。此外，關於91年度未分配盈餘部分，原審法
    院認為系爭擔保品非屬處分固定資產之溢價收入，並無信用
    合作社法第25條之適用，悉數否准轉列資本公積，有違財政
    部83年10月22日台財融字第83324174號函釋將承受擔保品溢
    價收入納入信用合作社處分固定資產溢價收入範疇，亦有判
    決不適用法規之違法等語。
六、本院經核原判決駁回上訴人之訴，並無違誤，再論斷如下：
（一）上訴人原係「有限責任臺北市第一信用合作社」，嗣因組
      織變更於96年7月1日改制為「稻江商業銀行股份有限公司
      」，復於98年1月1日更為現名，此有變更事項登記卡在卷
      可稽，上訴人依法承受本件訴訟，自無不合。
（二）按所得稅法第62條規定「（第1項）長期投資之存款、放
      款、或債券，按其攤還期限計算現價為估價標準，現價之
      計算，其債權有利息者按原利率計算，無利息者按當地銀
      錢業定期1年存款之平均利率計算之。（第2項）前項債權
      於到期收回時，其超過現價之利息部分，應列為收回年度
      之收益。」，復按「營利事業或個人買賣國內發行之公債
      、公司債及金融債券，買受人若為營利事業，可由該事業
      按債券持有期間，依債券之面值及利率計算『利息收入』
      ，如其係於兩付息日間購入債券並於取息前出售者，則以
      售價減除其購進該債券之價格及依上述計算之利息收入後
      之餘額作為其證券交易損益。買受人若為個人，因個人一
      般多未設帳，應一律以其兌領之利息金額併入其當期綜合
      所得稅課徵。」亦經財政部75年7月16日台財稅第7541416
      號函釋闡明在案，上開函釋，係財政部基於主管機關地位
      所為釋示，經核並未逾越法律規定，自可適用。
（三）按營利事業因長期投資而購入債券者，關於該債券之成本
      ，依所得稅法第62條規定，自係指債券之原始取得成本，
      故不論營利事業就該債券是高於或低於票面價格取得，均
      不影響其原始取得成本金額之認定。本件上訴人92年度營
      利事業所得稅結算申報，上訴人對被上訴人否准其列報自
      利息收入項下減除之系爭債券溢價攤銷不服，為如前述之
      主張。惟查本件係長期債券投資，為原審依法認定之事實
      ，而長期投資因係以長期持有為目的，則市價變動之損益
      不會在短期內實現，且短期之市價下跌仍可能在往後年度
      回升，故長期投資未實現跌價損失係放在資產負債表股東
      權益項下列為減項，不放入當期盈餘，並不會影響損益表
      ，故所得稅法第62條有關長期股權投資之估價並無適用成
      本與時價孰低法規定之餘地，加以長期債券投資所支付之
      利息係固定利率，早於購入之初即知之甚詳，其獲益之風
      險亦係於擇定投資項目時即予衡量在先，自更無單獨將債
      券利息收入於購入後之各年度與市價評量之理。又按成本
      收益配合原則係指當某項收益已經在某一會計期間認列時
      ，所有與該收益之產生有關的成本均應在同一會計期間轉
      為費用，以便與收益配合而正確的計算損益。上訴人既採
      長期債券投資，其在第一年支付現金買進債券之同時，即
      將債券帳列資產項下長期投資科目，當無於購入後之第二
      年度帳列其他科目及另有相對應之成本產生之可能，其利
      息收入雖係因一定之約定利率所產生，惟並未再行支付現
      金，自無在債券持有期間內有所謂與成本配合之問題，且
      因長期投資未實現跌價損失並不放入當期盈餘，於損益表
      並無影響，故無將債券割裂後單獨將債券利息收入部分計
      算損益之理；從而被上訴人將系爭溢價債券加回原減除之
      債券溢價攤銷數34,552,247元即無不合等情，業據原判決
      詳予論述，核無違誤，並無上訴人所指判決不適用法規及
      不備理由或理由矛盾之違誤情形。至於上訴人其餘訴稱關
      於91年度未分配盈餘乙節，乃上訴人以其對法律上見解之
      歧異，就原審取捨證據、認定事實之職權行使，指摘其為
      不當，均無可採。
（四）另有關於91年度未分配盈餘部分，上訴人主張原審認為系
      爭擔保品非屬處分固定資產之溢價收入，並無信用合作社
      法第25條之適用，悉數否准轉列資本公積，有違財政部83
      年10月22日台財融字第83324174號函釋將承受擔保品溢價
      收入納入信用合作社處分固定資產溢價收入範疇，亦有判
      決不適用法規之違法云云；惟查，原審判決已就財政部上
      開函釋所稱「固定資產（含承受擔保品）」者，係指信用
      合作社承受之擔保品已作為固定資產使用之前提下，其處
      分該承受擔保品之溢價收入，亦應依信用合作社法第25條
      規定累積為資本公積，並非謂信用合作社處分所有承受擔
      保品之溢價收入均應適用上開規定等情，詳為闡述，核無
      判決不適用法規之違法；此乃上訴人以其對法律上見解之
      歧異，就原審取捨證據、認定事實之職權行使，指摘其為
      不當，自無可採。
（五）綜上所述，原審斟酌全辯論意旨及調查證據之結果，以原
      處分及訴願決定均無違誤，因將其均予維持，駁回上訴人
      之訴，核無違誤。上訴論旨，仍執前詞，指摘原判決違誤
      ，求予廢棄，難認有理由，應予駁回。
七、據上論結，本件上訴為無理由，爰依行政訴訟法第255條第1
    項、第98條第1項前段，判決如主文。
中    華    民    國    99    年    2     月    25    日
                    最高行政法院第六庭
                        審判長法官  吳  明  鴻
                              法官  林  茂  權
                              法官  侯  東  昇
                              法官  劉  介  中
                              法官  黃  秋  鴻
以  上  正  本  證  明  與  原  本  無  異
中    華    民    國    99    年    2     月    25    日
                              書記官  吳  玫  瑩


司法院資訊處製作；財團法人民間司法改革基金會備份。
